---
title: "TFM: Búsqueda de genes involucrados en el grado histológico de tumores de mama mediante técnicas de Machine Learning"
author: "Oriol Castellano Aguilera"
date: "`r Sys.Date()`"
output:
  html_document:
    toc: true
    toc_float: true
    theme: flatly
    code_folding: show
---

```{r setup, include=FALSE}
knitr::opts_chunk$set(echo = TRUE, warning = FALSE, message = FALSE)
```

---

# 1. Carga de Librerías

```{r librerias}
library(GEOquery)
library(limma)
library(Biobase)
library(caret)
library(randomForest)
library(e1071)
library(pROC)
library(tidyverse)
library(ggplot2)
library(reshape2)
library(knitr)
library(kableExtra)

# Directorio de trabajo
# setwd("")
```

---

# 2. Carga y Sincronización de Datos

Los datos provienen del repositorio público GEO. Se cargan dos archivos:
- **Series Matrix**: contiene los metadatos clínicos de las 253 pacientes.
- **Raw Counts**: matriz de expresión génica con los conteos brutos de RNA-Seq.

*ASEGÚRATE DE ACTUALIZAR LA(s) VARIABLE(s) 'path_data', 'setwd' ...*
```{r carga_datos}
path_data <- "../DATA/"

# Metadatos clínicos (CAMBIAR "DATASET")
gse <- getGEO(filename = paste0(path_data, "DATASET_series_matrix.txt"), getGPL = FALSE)
metadata <- pData(gse)

# Matriz de conteos brutos
counts <- read.table(
  paste0(path_data, "GSE268851_TNBC_Study_RawCounts.txt"),
  header = TRUE,
  row.names = 1,
  sep = "\t",
  check.names = FALSE
)
```

## 2.1 Estandarización de muestras

Los IDs en la matriz de conteos (ej. `TNBC0010`) y en los metadatos (ej. `TNBC_0010`) difieren
en el guion bajo. Se estandarizan para poder cruzar ambas tablas.

```{r sincronizacion}
# Estandarizar IDs eliminando el guion bajo
metadata$sample_id <- gsub("_", "", metadata$title)

# Muestras comunes entre ambas fuentes
common_samples <- intersect(colnames(counts), metadata$sample_id)

# Filtrar y reordenar para que coincidan exactamente
counts_final   <- counts[, common_samples]
metadata_final <- metadata[match(common_samples, metadata$sample_id), ]

# Crear variable de obesidad a partir del IMC (OMS: >= 30 = obeso)
metadata_final$obesity <- ifelse(
  as.numeric(metadata_final$`bmi:ch1`) >= 30, "Obese", "Non-Obese"
)

# Verificación
print(paste("¿Sincronizados correctamente?:", 
            all(colnames(counts_final) == metadata_final$sample_id)))
print(paste("Número de muestras:", ncol(counts_final)))
print(paste("Número de genes:", nrow(counts_final)))
```

---

# 3. Preprocesamiento

## 3.1 Filtrado de genes de baja expresión

Se eliminan los genes con conteos muy bajos, que representan ruido técnico y no aportan
información biológica relevante. Se aplica el criterio de al menos 10 conteos en el 50%
de las muestras.

```{r filtrado}
keep <- rowSums(counts_final > 10) >= (ncol(counts_final) * 0.5)
counts_clean <- counts_final[keep, ]

print(paste("Genes antes del filtrado:", nrow(counts_final)))
print(paste("Genes después del filtrado:", nrow(counts_clean)))
```

## 3.2 Normalización logarítmica

La transformación log2(x+1) estabiliza la varianza y reduce el efecto de los genes
altamente expresados sobre los análisis posteriores.

```{r normalizacion}
log_counts    <- log2(counts_clean + 1)
scaled_counts <- t(scale(t(log_counts)))
```

---

# 4. Análisis Exploratorio (EDA)

## 4.1 Análisis de Componentes Principales (PCA)

El PCA permite visualizar la estructura global de los datos y detectar posibles efectos
de lote (batch effects) que podrían sesgar el análisis.

```{r pca}
# 1. Filtramos la matriz logarítmica para quedarnos SOLO con las muestras válidas (sin grado 9)
# Primero declaramos metadata_clean para asegurar la coherencia en el flujo del PCA
metadata_clean <- metadata_final %>%
  filter(`grade:ch1` %in% c("1", "2", "3")) %>%
  mutate(Target = ifelse(`grade:ch1` == "3", "High", "Low")) %>%
  mutate(Target = as.factor(Target))

counts_pca <- log_counts[, metadata_clean$sample_id]

# 2. Seleccionamos los 1000 genes más variables sobre este subset limpio
rv     <- apply(counts_pca, 1, var)
select <- order(rv, decreasing = TRUE)[1:1000]
pca_res <- prcomp(t(counts_pca[select, ]))

# Porcentaje de varianza explicada
var_exp <- round(summary(pca_res)$importance[2, 1:2] * 100, 1)

# 3. Construimos el DataFrame para visualización utilizando 'metadata_clean'
pca_df <- data.frame(
  PC1     = pca_res$x[, 1],
  PC2     = pca_res$x[, 2],
  Grado   = metadata_clean$`grade:ch1`,
  Raza    = metadata_clean$`race:ch1`,
  Obesity = metadata_clean$obesity
)
```

```{r pca_grado, fig.cap="PCA coloreado por Grado Histológico"}
ggplot(pca_df, aes(PC1, PC2, color = Grado)) +
  geom_point(size = 2.5, alpha = 0.8) +
  theme_minimal(base_size = 12) +
  scale_color_brewer(palette = "Set1") +
  labs(
  title    = "PCA de Expresión Génica",
  subtitle = "Grado Histólogico",
  x = paste0("PC1 (", var_exp[1], "%)"),
       y = paste0("PC2 (", var_exp[2], "%)"))
```

```{r pca_raza, fig.cap="PCA coloreado por Raza"}
ggplot(pca_df, aes(PC1, PC2, color = Raza)) +
  geom_point(size = 2.5, alpha = 0.8) +
  theme_minimal(base_size = 12) +
  scale_color_manual(values = c("green", "pink")) +
  labs(
  title    = "PCA de Expresión Génica",
  subtitle = "Raza",
  x = paste0("PC1 (", var_exp[1], "%)"),
       y = paste0("PC2 (", var_exp[2], "%)"))
```

```{r pca_obesidad, fig.cap="PCA coloreado por Obesidad"}
ggplot(pca_df, aes(PC1, PC2, color = Obesity)) +
  geom_point(size = 2.5, alpha = 0.8) +
  theme_minimal(base_size = 12) +
  scale_color_manual(values = c("yellow", "brown")) +
  labs(
    title    = "PCA de Expresión Génica",
    subtitle = "Obesidad (IMC ≥ 30)",
    x        = paste0("PC1 (", var_exp[1], "% varianza)"),
    y        = paste0("PC2 (", var_exp[2], "% varianza)")
  )
```

## 4.2 Test de efecto de lote por raza

Se evalúa estadísticamente si la primera componente principal está correlacionada con la
raza, lo que indicaría un posible sesgo sistemático en los datos.

```{r batch_effect}
# Sincronizamos el test estadístico utilizando la raza de 'metadata_clean'
cor_test <- cor.test(
  pca_res$x[, 1],
  as.numeric(as.factor(metadata_clean$`race:ch1`))
)
print(cor_test)
```
---

# 5. Preparación para Machine Learning

## 5.1 Limpieza de la variable objetivo

El dataset original incluye registros con grado "9" (valor desconocido), que se eliminan.
Los grados 1 y 2 se agrupan como "Low" (bajo grado) y el grado 3 como "High" (alto grado),
creando una clasificación binaria acorde con la relevancia clínica.

```{r limpieza_grado}
metadata_clean <- metadata_final %>%
  filter(`grade:ch1` %in% c("1", "2", "3")) %>%
  mutate(Target = ifelse(`grade:ch1` == "3", "High", "Low")) %>%
  mutate(Target = as.factor(Target))

counts_ml <- log_counts[, metadata_clean$sample_id]

# Distribución de clases
print(table(metadata_clean$Target))
print(prop.table(table(metadata_clean$Target)))
```

## 5.2 División en entrenamiento y prueba
```{r train_test_split}
set.seed(123)

# División
index <- createDataPartition(
  metadata_clean$Target,
  p = 0.8,
  list = FALSE
)

# Metadatos
train_meta <- metadata_clean[index, ]
test_meta  <- metadata_clean[-index, ]

# Expresión génica
train_counts <- counts_ml[, train_meta$sample_id]
test_counts  <- counts_ml[, test_meta$sample_id]

print(paste("Muestras entrenamiento:", ncol(train_counts)))
print(paste("Muestras prueba:", ncol(test_counts)))
```

```{r feature_selection}

# Diseño experimental SOLO con train
design <- model.matrix(~0 + Target, data = train_meta)
colnames(design) <- c("High", "Low")

# limma SOLO sobre entrenamiento
fit <- lmFit(train_counts, design)

cont_matrix <- makeContrasts(
  High - Low,
  levels = design
)

fit2 <- contrasts.fit(fit, cont_matrix)
fit2 <- eBayes(fit2)

# Top 100 genes diferenciales
top_genes <- topTable(fit2, n = 300)

genes_final <- rownames(top_genes)

# Visualizar top genes
head(top_genes, 10)
```

```{r construir_datasets}

# TRAIN
train_data <- as.data.frame(
  t(train_counts[genes_final, ])
)

train_data$Target <- train_meta$Target

# TEST
test_data <- as.data.frame(
  t(test_counts[genes_final, ])
)

test_data$Target <- test_meta$Target

print(dim(train_data))
print(dim(test_data))
```


# 6. Modelos de Machine Learning

La configuración de entrenamiento es común a ambos modelos: validación cruzada de 5
pliegues y down-sampling para corregir el desbalance de clases.

```{r control_entrenamiento}
ctrl <- trainControl(
  method       = "cv",
  number       = 5,
  sampling     = "down",
  classProbs   = TRUE,
  summaryFunction = twoClassSummary
)
```

## 6.1 Modelo 1: Random Forest

El Random Forest construye múltiples árboles de decisión y combina sus predicciones
mediante votación. Es especialmente robusto en datos de alta dimensionalidad como los
datos ómicos.

```{r random_forest, cache=TRUE}
set.seed(123)
model_rf <- train(
  Target ~ .,
  data       = train_data,
  method     = "rf",
  metric     = "ROC",
  trControl  = ctrl,
  importance = TRUE
)

print(model_rf)
```

## 6.2 Modelo 2: Support Vector Machine (SVM)

La SVM busca el hiperplano óptimo que separa las clases en un espacio de alta dimensión.
Se utiliza un kernel radial, adecuado cuando el número de variables supera al número de
muestras.

```{r svm, cache=TRUE}
set.seed(123)
model_svm <- train(
  Target ~ .,
  data      = train_data,
  method    = "svmRadial",   
  metric    = "ROC",
  trControl = ctrl,
  tuneGrid  = data.frame(C = c(0.1, 1, 10), sigma = 0.01)
)

print(model_svm)
```

---

# 7. Evaluación y Comparación de Modelos

## 7.1 Comparación de rendimiento (Cross-Validation)

```{r comparacion_modelos, fig.cap="Comparación de AUC entre Random Forest y SVM"}
results <- resamples(list(RandomForest = model_rf, SVM = model_svm))
summary(results)

bwplot(results, metric = "ROC",
       main = "Comparación de AUC: Random Forest vs SVM")
```

## 7.2 Evaluación en el conjunto de prueba

### Random Forest

```{r eval_rf}
probs_rf <- predict(model_rf, test_data, type = "prob")

roc_rf <- roc(test_data$Target, probs_rf$High, 
              levels = c("Low", "High"), direction = "<")
cat("\nAUC Random Forest:", round(auc(roc_rf), 3), "\n")

# Predicción de clases RF
pred_rf <- predict(model_rf, test_data)

# Confusion Matrix RF
cm_rf <- confusionMatrix(
  pred_rf,
  test_data$Target,
  positive = "High"
)

cm_rf
```

### SVM

```{r eval_svm}
probs_svm <- predict(model_svm, test_data, type = "prob")
roc_svm <- roc(test_data$Target, probs_svm$High, 
               levels = c("Low", "High"), direction = "<")

cat("\nAUC SVM:", round(auc(roc_svm), 3), "\n")

# Predicción de clases SVM
pred_svm <- predict(model_svm, test_data)

# Confusion Matrix SVM
cm_svm <- confusionMatrix(
  pred_svm,
  test_data$Target,
  positive = "High"
)

cm_svm
```


```{r}
# Para Random Forest
probs_rf <- predict(model_rf, test_data, type = "prob")
roc_rf <- roc(test_data$Target, probs_rf$High, 
              levels = c("Low", "High"), 
              direction = "<", 
              smooth = TRUE) # Pruébalo primero en FALSE; si sigue raro, pon TRUE

# Para SVM
probs_svm <- predict(model_svm, test_data, type = "prob")
roc_svm <- roc(test_data$Target, probs_svm$High, 
               levels = c("Low", "High"), 
               direction = "<",
               smooth = TRUE)
```

## 7.3 Curvas ROC comparativas

```{r curvas_roc, fig.cap="Curvas ROC: Random Forest vs SVM"}
df_roc_rf <- data.frame(
  FPR   = 1 - roc_rf$specificities,
  TPR   = roc_rf$sensitivities,
  Modelo = paste0("Random Forest (AUC=", round(auc(roc_rf), 3), ")")
)

df_roc_svm <- data.frame(
  FPR   = 1 - roc_svm$specificities,
  TPR   = roc_svm$sensitivities,
  Modelo = paste0("SVM (AUC=", round(auc(roc_svm), 3), ")")
)

df_roc <- rbind(df_roc_rf, df_roc_svm)

ggplot(df_roc, aes(x = FPR, y = TPR, color = Modelo)) +
  geom_line(linewidth = 1.2) +
  geom_abline(lty = 2, color = "grey50") +
  scale_color_manual(values = c("#2ECC71", "#9B5DE5")) +
  theme_minimal(base_size = 12) +
  theme(
    legend.position = "bottom",          # Mueve la leyenda abajo
    legend.box.just = "center",          # Centra los elementos de la leyenda
    plot.title = element_text(face = "bold", hjust = 0.5) # Centra y pone en negrita el título
  ) +
  labs(
    title = "Curvas ROC: Comparación de Modelos",
    x     = "1 - Especificidad (Tasa de Falsos Positivos)",
    y     = "Sensibilidad (Tasa de Verdaderos Positivos)",
    color = "Modelo:"                     # Título opcional para la leyenda
  )
```

---

# 8. Importancia de Variables y Biomarcadores

## 8.1 Genes más predictivos (Random Forest)

```{r importancia_genes, fig.cap="Top 15 genes con mayor importancia predictiva (Random Forest)"}
plot(varImp(model_rf), top = 15,
     main = "Importancia de Genes - Random Forest")

plot(varImp(model_svm), top = 15,
     main = "Importancia de Genes - SVM")
```

```{r importancia_genes}
# --- Random Forest ---
imp_rf <- varImp(model_rf)$importance
imp_rf$Gene <- rownames(imp_rf)
colnames(imp_rf)[1] <- "Importance"
imp_rf_top <- imp_rf[order(imp_rf$Importance, decreasing = TRUE)[1:15], ]
imp_rf_top$Gene <- factor(imp_rf_top$Gene, levels = imp_rf_top$Gene[order(imp_rf_top$Importance)])

p_rf <- ggplot(imp_rf_top, aes(x = Gene, y = Importance, fill = Importance)) +
  geom_bar(stat = "identity") +
  coord_flip() +
  scale_fill_gradient(low = "#A9DFBF", high = "#2ECC71") +
  theme_minimal(base_size = 12) +
  theme(legend.position = "none") +
  labs(title = "Importancia de Genes - Random Forest",
       x = NULL, y = "Importancia (%)")

# --- SVM ---
imp_svm <- varImp(model_svm)$importance
imp_svm$Gene <- rownames(imp_svm)
colnames(imp_svm)[1] <- "Importance"
imp_svm_top <- imp_svm[order(imp_svm$Importance, decreasing = TRUE)[1:15], ]
imp_svm_top$Gene <- factor(imp_svm_top$Gene, levels = imp_svm_top$Gene[order(imp_svm_top$Importance)])

p_svm <- ggplot(imp_svm_top, aes(x = Gene, y = Importance, fill = Importance)) +
  geom_bar(stat = "identity") +
  coord_flip() +
  scale_fill_gradient(low = "#EADCF8", high = "#9B5DE5") +
  theme_minimal(base_size = 12) +
  theme(legend.position = "none") +
  labs(title = "Importancia de Genes - SVM",
       x = NULL, y = "Importancia (%)")

print(p_rf)
print(p_svm)
```

```{r}
# --- IMPRESIÓN EN MODO LISTA ---
cat("\n==================================================\n")
cat("      LISTA: TOP 15 VARIABLES - RANDOM FOREST\n")
cat("==================================================\n")
for(i in 1:nrow(imp_rf_top)) {
  cat(paste0(i, ". ", imp_rf_top$Gene[nrow(imp_rf_top) - i + 1], 
             " (Importancia: ", round(imp_rf_top$Importance[nrow(imp_rf_top) - i + 1], 2), ")\n"))
}

cat("\n==================================================\n")
cat("          LISTA: TOP 15 VARIABLES - SVM\n")
cat("==================================================\n")
for(i in 1:nrow(imp_svm_top)) {
  cat(paste0(i, ". ", imp_svm_top$Gene[nrow(imp_svm_top) - i + 1], 
             " (Importancia: ", round(imp_svm_top$Importance[nrow(imp_svm_top) - i + 1], 2), ")\n"))
}
```

## 8.2 Validación visual del biomarcador principal

Se visualiza la diferencia de expresión del gen con mayor importancia predictiva entre los grupos de alto y bajo grado histológico.

```{r boxplot_gen_top, fig.cap="Expresión diferencial del biomarcador principal según el grado histológico"}
gene_top <- rownames(varImp(model_rf)$importance)[
  which.max(varImp(model_rf)$importance[, 1])
]

df_boxplot <- data.frame(
  Expresion = as.numeric(log_counts[gene_top, metadata_clean$sample_id]),
  Grado     = as.factor(metadata_clean$Target)
)

ggplot(df_boxplot, aes(x = Grado, y = Expresion, fill = Grado)) +
  geom_boxplot(outlier.color = "darkred", alpha = 0.7) +
  geom_jitter(width = 0.2, alpha = 0.25) +
  scale_fill_manual(values = c("High" = "red", "Low" = "blue")) +
  theme_minimal(base_size = 12) +
  labs(
    title    = paste("Expresión diferencial del biomarcador:", gene_top),
    subtitle = "Comparación entre tumores de alto y bajo grado histológico",
    y        = "Nivel de expresión (Log2)",
    x        = "Grupo"
  )
```
```{r}
# 1. Forzamos el gen CHL1 (Top 1 SVM en tus resultados)
gene_svm <- "CHL1" 

df_chl1 <- data.frame(
  Expresion = as.numeric(log_counts[gene_svm, metadata_clean$sample_id]),
  Grado     = as.factor(metadata_clean$Target)
)

ggplot(df_chl1, aes(x = Grado, y = Expresion, fill = Grado)) +
  geom_boxplot(outlier.color = "darkred", alpha = 0.7) +
  geom_jitter(width = 0.2, alpha = 0.25) +
  scale_fill_manual(values = c("High" = "red", "Low" = "blue")) +
  theme_minimal(base_size = 14) +
  labs(
    title    = paste("Biomarcador Principal SVM:", gene_svm),
    subtitle = "Reducción de expresión asociada a alta agresividad (High Grade)",
    y        = "Nivel de expresión (Log2)",
    x        = "Grado Histológico"
  )
```

---

# 9. Resumen de Resultados
```{r resumen_final_limpio}
# Crear un data frame ordenado
resultados_df <- data.frame(
  Métrica = c("Accuracy", "Kappa", "Sensibilidad", "Especificidad", "AUC"),
  RandomForest = c(round(cm_rf$overall["Accuracy"], 4), round(cm_rf$overall["Kappa"], 4), 
                   round(cm_rf$byClass["Sensitivity"], 4), round(cm_rf$byClass["Specificity"], 4), 
                   round(auc(roc_rf), 4)),
  SVM = c(round(cm_svm$overall["Accuracy"], 4), round(cm_svm$overall["Kappa"], 4), 
          round(cm_svm$byClass["Sensitivity"], 4), round(cm_svm$byClass["Specificity"], 4), 
          round(auc(roc_svm), 4))
)

# Renderizar tabla elegante
kable(resultados_df, caption = "Comparativa de Métricas de Rendimiento") %>%
  kable_styling(bootstrap_options = c("striped", "hover", "condensed"), full_width = F) %>%
  row_spec(0, bold = T, color = "white", background = "#2c3e50")
```
